【裁判字號】    90,上訴,3119
【裁判日期】    901008
【裁判案由】    貪污治罪條例
【裁判全文】
臺灣高等法院刑事判決                            九十年度上訴字第三一一九號
    上  訴  人
    即  被  告   乙○○
    指定辯護人   本院甲○辯護人
右上訴人因貪污案件，不服台灣台北地方法院九十年度訴字第四一一號，中華民國九
十年八月二十八日第一審判決（起訴案號：台灣台北地方法院檢察署九十年度偵字第
一二三二號）提起上訴，本院判決如左：
    主  文
上訴駁回。
乙○○緩刑肆年。
    事  實
一、乙○○自民國八十四年三月間起至八十九年六月間止，在台北市萬華區公所健保
    課擔任雇員，負責櫃台服務綜合受理健保業務、資料整理及電腦登打審核建檔、
    統計投保人數與造冊、處理臨時交辦事項（內容含民眾申請健保轉出、轉入、停
    保、復保與全民健康保險卡發放、更新、變更民眾健保資料等事項），為依據法
    令從事公務之人員。乙○○於八十七年二月二十八日，受理台北市萬華區區民粘
    賴玉招申請換發其本人、粘榮哲、粘榮智（粘賴玉招之孫子）全民健康保險卡（
    下簡稱健保卡）時，經依作業規定從電腦上查詢粘賴玉招、粘榮哲、粘榮智之繳
    費資料，得知三人自八十五年三月一日加保日起至申請日止，均未繳交保險費，
    合計積欠達新台幣（下同）三萬三千三百四十八元，且明知依中央健康保險局（
    下稱健保局）八十六年十月二十七日健保承字第八六０二七七七一號函示：「參
    加第六類保險業對象尚有欠費達三個月以上者，請核對分局寄發之欠費名單，俟
    其將保險費繳清後始予以核發健保Ａ卡」之規定，粘賴玉招等三人欠繳保險費已
    逾三月，在未補繳保險費前，依上開規定不能申請換發健保卡，其所負責事項亦
    無代收保險費之業務，竟基於意圖為自己不法所有之概括犯意，見粘賴玉招不熟
    悉健保卡發放業務及為其辦理換發健保卡業務之機會，告知粘賴玉招依電腦所示
    資料，渠等三人尚有健保費用未繳，並詐稱其可代為向金融機構繳交健保費用，
    粘賴玉招聞言，告知乙○○，其僅攜帶二萬二千元，不足繳交所欠之健保費用，
    乙○○即佯稱，因見粘賴玉招年老可憐，允許其先將上開款項交由其代繳後，即
    可為渠等三人換發健保卡，粘賴玉招誤信為真，而陷於錯誤，即將上開款項繳交
    給乙○○，並領取乙○○換發三枚八十七年健保卡Ａ卡；八十七年十一月六日粘
    賴玉招復至台北市萬華區公所向乙○○申請換發健保卡時，乙○○明知粘賴玉招
    仍欠繳健保費用未清，且依健保局台北分局北八十七年六月十一日健保北承字第
    八七０一七四一九號函示：「為配合八十八年度對於欠費達二個月以上不予核發
    保險憑證（健保卡及兒童健康手冊）之措施；自本（八十七）年八月一日起，於
    各換卡據點實施對於欠繳保費達二個月以上之被保險人或投保單位所屬保險對象
    ，即不予換發保險憑證。」之規定，竟基於同前詐取財物之犯意，向粘賴玉招佯
    稱可代其向金融機構繳交健保費，粘賴玉招告知此次可繳六千元健保費，乙○○
    即計算粘賴玉招所欠及已經繳交之健保費，在紙上以手寫之方式載：「粘賴玉招
    於８７．９止共欠４１５８０尚欠１３５８０，８７初２２０００＋６０００＝
    ２８０００」，交予粘賴玉招，表示其已經代繳之健保費用及尚欠費用，粘賴玉
    招即信以為真，而陷於錯誤，再將六千元交予乙○○，並收取其所換發粘榮智之
    健保卡一張。嗣於八十九年七月間，粘賴玉招因粘榮哲入伍當兵，又到台北市萬
    華區公所查詢安家費之發放，區公所人員告知粘賴玉招其與孫粘榮哲、粘榮智之
    健保費從未繳納，始知受騙。經與乙○○聯絡後，乙○○於八十九年八月十四日
    至中國信託商業銀行城中分行分二筆繳付粘賴玉招等三人八十六年四月以前欠繳
    之保險費二萬一千九百四十八元及八十六年五月至十月間所欠繳之保險費六千七
    百九十二元。
二、案經法務部調查局臺北市調查處移送台灣台北地方法院檢察署檢察官偵查起訴。
    理  由
一、訊據上訴人即被告乙○○供承有於右揭時、地先後以代被害人粘賴玉招繳交所積
    欠之健保費，而自被害人粘賴玉招收取二萬八千元並為其換發健保卡之事實，惟
    矢口否認有何利用職務上機會詐取財物之犯行，辯稱：粘賴玉招於申請換卡時說
    孫子需要看病，伊係基於同情心，所以才通融予以換發健保卡，又因粘賴玉招稱
    不知如何至銀行繳費，伊才同意代其繳交所欠之健保費，並先辦理換發健保卡，
    而伊取得粘賴玉招之款項後，因身體不好，一時疏忽才未代粘賴玉招繳納，在伊
    發現未繳納後，即主動至金融機構代其繳納健保費，伊無詐取粘賴玉招財物之故
    意云云。惟查：
  (一)被告乙○○自八十四年三月間起至八十九年六月間止，在台北市萬華區公所健保
    課擔任雇員，負責櫃台服務綜合受理健保業務、資料整理及電腦登打審核建檔、
    統計投保人數與造冊、處理臨時交辦事項，為依據法令從事公務之人員，而民眾
    申請健保轉出、轉入、停保、復保與健保卡發放、更新、變更民眾健保資料等事
    項為其主管之事務等事實，業經被告供承在卷，並有卷附台北市萬華區公所九十
    年六月二十二日北市萬人字第九０二一三五九二００號函附之公務人員履歷表、
    健保課業務職掌暨職務代理人明細表、續雇人員簽文、台北市萬華區公所僱用臨
    時人員服務契約書等資料可按。
  (二)查投保人欠繳健保費已逾三月、二月者，不得換發健保卡之規定，有健保局八十
    六年十月二十七日健保承字第八六０二七七七一號函、健保局台北分局北八十七
    年六月十一日健保北承字第八七０一七四一九號函附卷可參（附於台北市調查處
    調查卷內），本件被害人粘賴玉招及其孫子粘榮哲、粘榮智自八十五年三月一日
    加保日起至八十七年二月止未繳交保險費合計達三萬三千三百四十八元（粘賴玉
    招自八十六年四月起因老年補助不需繳交健保費），粘榮哲、粘榮智自八十七年
    二月間起至九十年五月間止均未繳交健保費（除被告於八十九年八月十四日所代
    繳外）之事實，有健保局台北分局九十年七月四日健保北承三字第０九０００一
    八八八七號函附之「第六類被保險人保費記錄查詢資料」在卷可稽（附於同上卷
    ），並有被告手寫代表已經繳交及被害人尚欠健保費之紙條影本一紙附卷可按（
    附於同上卷）。茲被害人粘賴玉招於右揭時地向被告申請換發健保卡，依上揭健
    保局之規定，被害人已不得換發健保卡，而應由被害人持單向金融機關繳納積欠
    之健保費後再行申請換發健保卡。訊據被告乙○○供承伊法定職掌中並無向投保
    人代收及代繳健保費之業務，依法不得向投保人代收健保費云云，而被告於台北
    市萬華區公所健保課擔任雇員，僅負責櫃台服務綜合受理健保業務、資料整理及
    電腦登打審核建檔、統計投保人數與造冊、處理臨時交辦事項等事項並不包括代
    收健保費業務，及民眾申請換發健保卡，需審核是否為該區區民、有無欠繳健保
    費用，持身分證、舊健保卡等證件辦理，不得向投保人代收健保費等情，亦經證
    人即台北市萬華區公所課員李芝於法務部調查局台北市調查處調查時及原審審理
    時結證明確。而查被害人粘賴玉招於上開時間前往該萬華區公所辦理換發健保卡
    時，被告既經查知被害人積欠未繳交之保險費達三萬三千三百四十八元，被害人
    欲換發健保卡時，被告原應囑被害人持單向金融機關繳納欠繳之健保費，詎依被
    害人粘賴玉招於法務部調查局台北市調查處調查時供稱：「乙○○查詢電腦後告
    知本人表示本人都沒繳健保費，欠了很多健保費，本人拿出新台幣二萬元給她表
    示先繳二萬元，但是乙○○表示本人欠很多健保費，希望我多拿一些錢出來繳，
    於是我再拿出二千元，一共二萬二千元給乙○○繳交健保費。乙○○在拿了本人
    給她之前述健保費後，即將我等三人之健保卡更換：：八十七年十一月六日本人
    再赴萬華區公所找乙○○更換粘榮哲、粘榮智健保卡：：並拿了六千元給乙○○
    ，乙○○拿了六千元後訓誡本人講話小聲一點，並隨即更換新的健保卡給我」等
    語（見台北市調查處八十九年九月二十八日調查筆錄），足見被告顯係利用被害
    人不知其不得代收健保費之機會（被害人並非以行賄之意而交付上揭金錢予被告
    ，被害人若知被告並無代收健保費之權限，其當無將所應繳納之健保費交付予被
    告之理），而先後兩次以代被害人繳納所積欠之健保費為由而向被害人收取二萬
    二千元及六千元，且被告若非以代被害人繳納保險費為由而向被害收受上揭款項
    ，被告又何以書立被害人已繳交及尚欠健保費之紙條予被害人，是被告已有違其
    職務上不得代收健保費之規定。
  (三)查被告在收受上開款項後復未即代被害人繳納所積欠之健保費，雖據其辯稱：伊
    係因為身體不適，一時疏忽，才未即代為繳納，伊無詐欺之故意云云。惟查被告
    在八十七年二月間收取被害人二萬二千元之健保費後即未代為繳納，其後被害人
    於八十七年十一月間再次找被告換發健保卡時，被告自被害人處收取六千元後復
    未代為繳納，若被告確係因身體不適而一時忘記致未代被害人繳交前述第一次之
    健保費，自無於八十七年十一月再次收取時，復疏忽而不一併繳納之理。且被告
    係在被害人已向台北市萬華區公所申訴被告向其收取健保費而未代其繳納及經該
    所政風室查處後，始於八十九年八月十四日至中國信託商業銀行城中分行分二筆
    繳付被害人粘賴玉招等三人八十六年四月以前欠繳之健保費二萬一千九百四十八
    元，及八十六年五月至十月間所欠繳之健保費六千七百九十二元，有該所政風室
    九十年四月二十五日北市萬政字第一一三號書函所附調查簽文、訪談記錄及健保
    局台北分局保險費繳款單二紙等資料附卷可查（見原審卷第七十九頁至一０九頁
    ）。查被告為主管健保業務之人員，於民眾申請換發健保卡時，需具備何種條件
    ，始得換發健保卡，若欠繳健保費達一定月數即不能為其換發，且依其職務上之
    權限並不得代收健保費，均知之甚詳，而其明知被害人所欠繳之健保費逾三個月
    ，依健保局八十六年、八十七年所頒之規定被害人不符換發健保卡之規定，惟竟
    違反規定，向被害人粘賴玉招詐稱可代繳保險費，為其換發健保卡，並於收取被
    害人粘賴玉招所繳交之部分健保費後，為被害人粘賴玉招及其孫子粘榮智、粘榮
    哲換發健保卡，惟於收取上開款項後竟未代為繳納，其顯有利用職務上之機會，
    詐取財物之故意甚明。被告所辯顯係卸責之詞，不足採信，事證明確，被告犯行
    足堪認定。
二、被告乙○○在台北市萬華區公所健保課擔任雇員，負責櫃台服務綜合受理健保業
    務、資料整理及電腦登打審核建檔、統計投保人數與造冊、處理臨時交辦等事項
    ，為依據法令從事公務之人員，其利用承辦健保業務之機會，向被害人粘賴玉招
    收取金錢，核被告所為係犯貪污治罪條例第五條第一項第二款利用職務機會詐取
    財物罪。被告先後二次犯行，時間緊接，所犯罪名與犯罪構成要件相同，顯係基
    於概括犯意而為，應依刑法第五十六條之規定以連續犯規定論以一罪。而查被告
    於台北市調查處調查時及檢察官偵查時供承有於八十七年二月二十八日及八十七
    年十一月六日，以代粘賴玉招繳納欠繳之健保費而先後向粘賴玉招收取二萬二千
    元及六千元，因身體不適而一直未代粘賴玉招繳交費用，直到萬華區公所人員通
    知，才補繳上去等語在卷（見台北市調查處八十九年十一月二十三日調查筆錄、
    偵查卷第六頁正、反面），就此而言，被告顯係就其上揭所犯貪污治罪條例第五
    條第一項第二款之罪之構成要件，在偵查中向有偵查犯罪職權之公務員自白該犯
    罪事實，符合偵查中自白之規定（最高法院八十八年台上字第一八六二號判決意
    旨參照），並已經將所詐得財物，代被害人繳交健保費，而自動繳交全部所得財
    物，且其犯罪情節輕微，所得財物在新台幣五萬元以下，依同條例第八條第二項
    、第十二條第一項規定分別減輕其刑，並遞減之（原審就被告所為連續犯行，並
    未諭知加重其刑，其諭知應先加重後減輕，顯係誤載，附此敘明）。至被告於其
    在萬華區公所政風室訪談時即自承犯罪，應屬自首乙節，惟查台北市萬華區公所
    政風室於八十九年八月十一日即經由被害人粘賴玉招處得悉被告先後以代被害人
    繳納欠繳之健保費為由，而向被害人收取取計二萬八千元，嗣未代為繳納之事實
    ，該政風室因而於同年八月十六日訪談被告，以瞭解上情，有台北市萬華區公所
    政風室八十九年八月二十四日北市萬政字第一九三號書函在卷可稽（見原審卷第
    一百頁），並據證人即該政風室主任馮耀廣於原審調查時到庭證稱：「我們先發
    現案情，再請乙○○說明：：」等語在卷（見原審卷第六十三頁），是被告顯非
    於偵查機關發覺其上揭犯行前即自首犯罪，自難邀自首之寬典，附此敘明。原審
    以被告上述犯行罪證明確，援引貪污治罪條例第二條前段、第五條第一項第二款
    、第八條第二項、第十二條第一項、第十七條，第十九條，刑法第五十六條、第
    三十七條第二項之規定，並審酌被告為公務員，原應努力從公，誠實清廉、謹慎
    勤勉，依據法令從事公務，不得貪圖不法利益，竟違反規定，利用職務上機會，
    向民眾詐取財物，破壞國家公務員之形象，惟於犯罪後已經自動將所詐得款項，
    自動繳交，及犯後態度良好等一切情狀，量處被告有期徒刑二年，並依貪污治罪
    條例第十七條規定，宣告褫奪公權一年。而以被告犯罪所得財物二萬八千元，業
    經於犯罪後，代被害人繳交健保費，有卷附健保局台北分局保險費繳款單二紙可
    按，自無須依同條例第十條第一項規定予以追繳，並於判決理由內予以敘明，經
    核認事用法，並無違誤，被告上訴意旨否認犯罪有利用職務上機會詐取財物之故
    意，尚難認有理由，應予駁回。而查被告前未曾受有期徒刑以上刑之宣告，有本
    院被告全國前案紀錄表及台灣高等法院檢察署刑案記錄簡覆表各一紙在卷可參，
    素行良好，因一時貪圖利益，致罹刑典，惟其所詐得之款項尚非鉅額，且犯後已
    知所悔悟，已將所得之款項代被害人繳交健保費，被告經此次罪刑之宣告，爾後
    當知所警惕，諒無再犯之虞，是本院認被告所受本件刑之宣告，以暫不執行為適
    當，爰併予宣告緩刑四年，以勵自新。
據上論斷，應依刑事訴訟法第三百六十八條、刑法第七十四條第一款，判決如主文。
本案經檢察官陳文禮到庭執行職務。
中    華    民    國    九十      年        十      月      八          日
                            台灣高等法院刑事第三庭
                                審判長法  官  張  連  財
                                      法  官  李  英  勇
                                      法  官  張  傳  栗
右正本證明與原本無異。
如不服本判決應於收受送達後十日內向本院提出上訴書狀，其未敘述上訴之理由者並
得於提起上訴後十日內向本院補提理由書（均須按他造當事人之人數附繕本）。
                                      書記官  王  秀  雲
中    華    民    國    九十      年        十      月      八          日
附錄：本案論罪科刑法條全文
貪污治罪條例第五條第一項第二款：
有左列行為之一者，處無期徒刑或七年以上有期徒刑，得併科五萬元以下罰金：
一、意圖得利，擅提或捷留公款，或違背法令募稅捐或公債者。
二、利用職務上之機會，詐取財物者。
三、對於職務上行為，要求期約或收受賄賂，或其他不正利益者。


司法院資訊處製作；財團法人民間司法改革基金會備份。
